【裁判字號】    98,上訴,2359
【裁判日期】    981217
【裁判案由】    違反臺灣地區與大陸地區人民關係條例
【裁判全文】
臺灣高等法院臺中分院刑事判決        98年度上訴字第2359號
上  訴  人
即  被  告  丙○○
選任辯護人  魏其村律師
上  訴  人
即  被  告  丁○○  50歲（民.
選任辯護人  賴銘耀律師
上列上訴人因違反臺灣地區與大陸地區人民關係條例案件，不服
臺灣南投地方法院98年度訴字第124號中華民國98年9月15日第一
審判決（起訴案號：臺灣南投地方法院檢察署98年度偵字第1415
號），提起上訴，本院判決如下：
    主  文
上訴駁回。
    事  實
一、丙○○、丁○○及林莉莉（由原審審理中，待到案後審結）
    三人均明知潘婉琳、戊○○表姐弟二人（潘婉琳及戊○○二
    人經原審判決共同違反不得使大陸地區人民非法進入臺灣地
    區之規定，未遂，各處有期徒刑六月，得易科罰金，均已確
    定），無與大陸地區人民全國倫、丁文波結婚之真意，丙○
    ○、丁○○及林莉莉竟分別與潘琬琳、戊○○共同基於使大
    陸地區人民全國倫、丁文波非法進入臺灣地區之犯意聯絡，
    由丙○○、丁○○、林莉莉支付潘婉琳、戊○○前往大陸地
    區之機票、食宿等費用，並由丙○○、林莉莉二人在大陸地
    區仲介之方式，由潘婉琳、戊○○先自埔里搭車至台南找丁
    ○○，再由丁○○幫其二人購買機票搭機至金門，潘婉琳、
    戊○○並自金門坐船至廈門，再由廈門坐車至浙江省舟山市
    定海區，而使無結婚真意之潘婉琳、戊○○二人於民國（下
    同）97年11月24日至大陸浙江省舟山市，與丙○○及林莉莉
    會合，並依照丙○○及林莉莉之指示，由潘婉琳、戊○○分
    別與大陸地區人民全國倫、丁文波於97年12月1日（起訴書
    誤載為97年12月2日），在大陸地區浙江省舟山市虛偽辦理
    結婚登記，取得舟山市公證處核發之結婚公證書後，潘婉琳
    、戊○○即於97年12月4日返回臺灣，丙○○及丁○○又於
    97 年12月18日陪同潘婉琳、戊○○持上開結婚公證書至財
    團法人海峽交流基金會（以下簡稱海基會）辦理該結婚公證
    書之驗證，海基會於同日核發驗證證明書。嗣潘婉琳、戊○
    ○於98年1月9日，持上開結婚公證書及海基會驗證證明書，
    至南投縣南投市○○街八十七號之內政部入出國及移民署專
    勤事務第二大隊南投縣專勤隊，填具大陸地區人民進入臺灣
    地區申請書、保證書及臺灣地區人民申請大陸地區配偶來臺
    團聚資料表，而與專勤隊人員辦理大陸地區配偶全國倫、丁
    文波來臺團聚面談時，為專勤隊員警實質審查後發現有異，
    始查悉上情，大陸地區人民全國倫、丁文波意圖非法進入臺
    灣地區之犯行方未得逞。
二、案經內政部入出國及移民署專勤事務第二大隊南投縣專勤隊
    報告臺灣南投地方法院檢察署檢察官偵查起訴。
    理  由
一、證據能力部份：
(一)、按被告以外之人於審判外之陳述，經當事人於審判程序同意
    作為證據，法院審酌該言詞陳述或書面陳述作成時之情況，
    認為適當者，亦得為證據；當事人、代理人或辯護人於法院
    調查證據時，知有第159條第1項不得為證據之情形，而未於
    言詞辯論終結前聲明異議，視為有前項之同意，刑事訴訟法
    第159條之5定有明文。查除戊○○之警詢筆錄以外，本件認
    定事實所引用之其他證據方法（包括證人之證述及文書等物
    證），已經原審及本院於審理時提示被告丙○○、丁○○，
    且均不爭執其證據能力（見原審卷第86-102頁、本院卷第40
    -41頁），揆諸前揭說明，可認為同意作為證據，而本院審
    酌該等證人之證述及文書等物證作成時之情況，並無不宜做
    為證據之情事，自具有證據能力，而得採為證據，先予敘明
    。
(二)、按被告以外之人於檢察事務官、司法警察官或司法警察調查
    中所為之陳述，與審判中不符時，其先前之陳述具有較可信
    之特別情況，且為證明犯罪事實存否所必要者，得為證據，
    刑事訴訟法第第159條之2定有明文。戊○○之警詢與其於原
    審審理中之陳述不符，然衡以戊○○於第一次警詢時雖無法
    說明與大陸人民丁文波結婚事宜細節，仍堅稱是真的結婚，
    請讓我通過面談云云（見93偵1415卷第11、12頁），於同日
    第二次警詢始改稱第一次警詢是錯的，我承認是假結婚所做
    不實之陳述，再次我感到後悔，我錯了等語（見93偵1415
    卷第25頁），堪信其第二次警詢之陳述應係出於自由意識所
    為，否則戊○○自可於第二次警詢仍堅稱是真的結婚，而無
    必要異於第一次警詢內容而坦承不利於己事項之理，核其第
    二次警詢陳述時所處情境，自具可信性，且較無來自被告丙
    ○○、丁○○同庭在場之壓力而為虛偽不實之指證，或事後
    串謀而故為迴護被告之機會，堪信其等於警詢所為之陳述，
    客觀上具有較可信之特別情況，且亦為證明犯罪事實存否所
    必要，依上揭規定，戊○○第二次警詢時之陳述自較可信，
    具有證據能力。
二、訊據被告丙○○、丁○○均矢口否認有何使大陸地區人民非
    法進入臺灣地區之犯行，沈玉謹辯稱：「是一位賴小姐介紹
    我和潘婉琳認識，我才知道她想要和大陸地區人民結婚，我
    大陸地區比較熟，所以我有告訴他們要怎麼走比較便宜，後
    來我是先到大陸去玩，是林莉莉告訴我潘婉琳他們來了，我
    才去和他們見個面，之後我在九十七年十一月二十六日就回
    臺灣來了，他們在大陸的事我不清楚，之後我有和丁○○陪
    潘婉琳及戊○○去海基會辦理驗證事宜，那是因為他們不懂
    所以才陪他們去，他們是真的要去大陸結婚，本件並不是假
    結婚」云云；丁○○辯稱：「沈玉謹和我先生是同事，是沈
    玉謹介紹我和潘婉琳及戊○○認識，潘婉琳及戊○○他們是
    要真結婚，不是假結婚，我幫他們牽紅線，也有去了解他們
    的情況，我有借錢給他們去結婚，後來他們都有把錢還我了
    ，至於陪他們去海基會是因為他們不知道怎麼辦才陪他們去
    」云云。
三、經查：
（一）被告潘婉琳及戊○○於九十七年十二月一日分別與大陸地
      區人民全國倫、丁文波辦理公證結婚手續，並均取得浙江
      省舟山巿所核發之結婚公證書後，隨即返臺於九十七年十
      二月十八日分別持上開結婚公證書向海基會辦理驗證，並
      於同日取得海基會核發 (九七）中核字第０九九八三九號
      、０九九八四三號驗證證明書。其後，被告二人於九十八
      年一月九日，持上開結婚公證書及海基會驗證證明書，至
      南投縣南投市○○街八十七號之內政部入出國及移民署專
      勤事務第二大隊南投縣專勤隊（以下簡稱專勤隊），填具
      大陸地區人民進入臺灣地區申請書、保證書及臺灣地區人
      民申請大陸地區配偶來臺團聚資料表，而與專勤隊人員辦
      理團聚面談時，為專勤隊員警實質審查後發現有異等情，
      業據被告潘婉琳及戊○○於警詢、偵訊及本院審理時均供
      承不諱，並有浙江省舟山巿所核發之結婚公證書二紙、海
      基會核發之 (九七）中核字第０九九八三九號、０九九八
      四三號驗證證明書各一紙、大陸地區人民入出臺灣地區申
      請書、保證書及臺灣地區人民申請大陸地區配偶來臺團聚
      資料表各二份在卷可稽（以上均影本，見臺灣南投地方法
      院檢察署九十八年度偵字第一四一五號偵查卷第六十頁至
      第七十五頁），是此部分事實可以認定。
（二）共同被告潘婉琳雖於原審否認為假結婚，然其於原審準備
      程序中供稱：「我的部分是假結婚，我承認犯罪。第一次
      賴小姐帶我去大陸地區辦假結婚，但那次沒有辦成，而那
      次還未去大陸地區前，賴小姐就帶我去台南認識被告丁○
      ○，那次過去大陸地區後，賴小姐就介紹被告丙○○、林
      莉莉讓我認識，當時丙○○、丁○○、林莉莉應該都知道
      我過去大陸地區是要去辦假結婚的。第二次是被告丁○○
      直接跟我接觸，被告丁○○從台南打電話給我，也有來埔
      里找我，叫我過去大陸地區，要我去辦理結婚，目的也是
      讓大陸地區那邊的人來台灣，第二次去大陸地區的開銷是
      被告丙○○、被告丁○○幫我出錢的」等語（見原審九十
      八年八月四日準備程序筆錄）。對於至大陸與結婚對象全
      國倫認識過稱，其供稱：「我的部分是全國倫來旅社跟我
      見面，他問  我有何負擔，我說我要養我父親、二個孫子
      ，全國倫說沒關係，剛開始被告林莉莉帶我跟全國倫、被
      告戊○○等人到公園走走，但是後來我有單獨跟全國倫出
      去走走，之後我有到全國倫家，全國倫家裡只有他一個人
      ，我們沒有辦桌吃飯，只有在餐廳吃飯而已，全國倫沒有
      給我聘金，去辦結婚登記是被告林莉莉帶我們去的，辦好
      時，全國倫有拿五千元人民幣給我」等語（見原審九十八
      年七月八日準備程序筆錄），按婚姻乃二人以共同長久生
      活之意而結合，除早期以父母之命、媒妁之言而結婚者外
      ，男女雙方皆須瞭解熟識對方，互有好感，且認定對方值
      得託付，才會共結連理。以被告潘婉琳之年紀及社會經驗
      ，且有兒孫之情形，對於結婚一事，豈有不慎重其事之理
      ，然其僅與全國倫認識幾天，無甚深入瞭解即草率辦理結
      婚公證，實難認雙方確有結婚真意，故被告潘婉琳供承其
      係假結婚一節，應係實情可堪採信。至於其否認部分，顯
      係臨訟飾卸之詞，無可憑採。
（三）共同被告戊○○雖亦否認假結婚，然其於專勤隊訊問時已
      坦承為假結婚，其供稱「（你是否願意坦承你是假結婚？
      ）我知道我錯了」等語（見上開九十八年度偵字第一四一
      五號偵查卷第二十七頁九十八年一月九日專勤隊偵訊筆錄
      ），再參酌其所稱赴大陸結婚過程，其供稱：「一開始是
      住在寶山那間旅社，被告林莉莉叫我們（指伊與潘婉琳）
      不要出去，如果不是林莉莉買便當給我們吃，就是林莉莉
      帶我們出去吃飯，我們二人都不能自由行動，林莉莉先帶
      丁文波到我們住的飯店介紹、認識，林莉莉帶我們二人及
      丁文波到公園聊天、認識，然後林莉莉帶我們二人去丁文
      波的家裡，去的時候有丁文波的父親、弟弟，我們聊天，
      林莉莉問說丁文波可不可以結婚，且跟丁文波說我是臺灣
      埔里人，有房子、田地，我是獨身一個人，九十六年父母
      親相繼過世，都沒有跟兄弟姐妹來往，第二天，林莉莉帶
      我們去丁文波的家裡，在丁文波的家裡辦一桌晚餐請我跟
      被告潘婉琳，當天有林莉莉、潘婉琳、丁文波、丁文波的
      父親、弟弟及我，辦那桌晚餐我沒有出錢，是他們自己買
      菜回來煮請我們的，然後被告林莉莉帶我跟丁文波去大陸
      地區浙江省舟山市辦結婚登記，後來就拍結婚照、婚紗照
      ，林莉莉拿人民幣五百元給我，叫我拿給丁文波的父親，
      人民幣五百元是林莉莉的，不是我的，後來我們就回來臺
      灣，我沒有跟丁文波洞房，我都住在旅社」等語（見原審
      九十八年七月八日準備程序筆錄），依其所述，其與丁文
      波實無單獨相處及認識之機會，即如此倉促結婚，已與常
      情有違。且其如與丁文波為真結婚，又何須於專勤隊面談
      時謊稱：「我在浙江省定海公園認識我太太，是自己認識
      ，雙方情投意合，．．．至大陸遊玩時在街上聊天認識我
      太太」云云（詳同上偵卷第九頁，專勤隊第一次面談紀錄
      ）。況被告於上開結婚當時，經濟狀況甚差，以打零工為
      生，每日工資新臺幣（下同）六百元，每月工作天數不定
      ，
      本件至大陸結婚一事，其除無力負擔機票及食宿費用外，
      尚須向被告丁○○借貸一萬元，至大陸地區後，又由被告
      林莉莉交付美金二百元供伊花用（見被告戊○○九十八年
      一月九日專勤隊偵訊筆錄及本院九十八年七月八日準備程
      序筆錄），此為被告戊○○自承之事實，其經濟如此困窘
      情形下，如何至大陸娶妻結婚？且被告潘婉琳、戊○○二
      人於與  專勤隊辦理團聚面談時，亦因對於結婚經過及結
      婚對象之背景、連絡方式甚不熟悉，而無法通過團聚面談
      乙節，亦業據證人即專勤隊員李明忠於偵查中證述屬實，
      有偵訊筆錄在卷可憑，並有內政部入出國及移民署面談紀
      錄附卷可參，是被告戊○○供承假結婚部分，與事實相符
      ，自屬實在；更何況被告潘婉琳、戊○○二人因共同違反
      不得使大陸地區人民非法進入臺灣地區之規定，未遂，已
      經原審認定有罪，各處有期徒刑六月，得易科罰金，潘婉
      琳、戊○○二人均未上訴，均已確定，足以證明其空言否
      認犯行部分，乃事後卸責之詞，無可置信甚明。
（四）被告沈玉謹、丁○○二人雖否認犯行，惟共同被告潘婉琳
      及戊○○二人係假結婚之事實，已認定如上所述，而丁○
      ○除幫潘婉琳及戊○○二人購買機票外，又借二萬五千元
      給潘婉琳；借一萬元給戊○○，此為被告丁○○於警詢及
      審理中不爭之事實，另被告沈玉謹於九十七年十一月二十
      四日在大陸與潘婉琳、戊○○二人會合，介紹同案被告林
      莉莉予潘婉琳及戊○○二人認識，業據潘婉琳及戊○○於
      審理中供述在卷，被告沈玉謹亦供認九十七年十一月二十
      五日有去看潘婉琳及戊○○。再者，被告沈玉謹、丁○○
      、林莉莉三人除提供機票、食宿、費用外，又費心安排結
      婚事宜，由林莉莉陪同潘婉琳及戊○○在大陸會見結婚對
      象，另帶同辦理公證結婚事項；被告沈玉謹及丁○○則陪
      同潘婉琳及戊○○持上開結婚公證書至海基會辦理該結婚
      公證書之驗證，此外，林莉莉惟恐潘婉琳至專勤隊辦理團
      聚面談時無法應對，尚且製作面談教戰資料一份供潘婉琳
      使用，有該份資料在卷可按（詳上開偵卷第十七頁至第十
      九頁），除為潘婉琳所自承，亦經被告丁○○於原審審理
      時供認：被告林莉莉寫面談教戰手冊給被告潘婉琳（見原
      審卷第九十頁），益徵被告丁○○等人明知潘婉琳及戊○
      ○結婚不實。又同案被告沈玉謹、丁○○及林莉莉三人與
      潘婉琳及戊○○非親非故，若非有所圖謀，何須如此大費
      周章、出錢出力幫潘婉琳及戊○○二人至大陸地區尋找對
      象結婚？足見被告沈玉謹、丁○○、林莉莉均明知被告潘
      婉琳、戊○○並無結婚真意，五人係共同謀議以假結婚方
      式，意圖使大陸地區人民全國倫、丁文波非法入境臺灣地
      區甚明，被告沈玉謹、丁○○所辯前詞，與常理有違，顯
      為卸責之詞，不足採信。
（五）被告雖於本院聲請傳喚證人戊○○於本院證稱：伊去大陸
      結婚向丁○○借貸之一萬元於九十八年九月二十六日償還
      丁○○了云云，用證其出錢借予戊○○，並非無故出資云
      云。然查被告丁○○於警詢時稱：我幫忙代購機票與借美
      金二百元給潘婉琳及戊○○在大陸當生活費，沒有借一萬
      元給戊○○。潘婉琳已將全部金額償還，借貸與戊○○無
      關等語（見九十八偵一四一五卷第五七頁），於原審審理
      時改稱：之前因為被告戊○○沒有錢，故我沒有跟他要錢
      ，前二天我有打電話給被告戊○○，被告戊○○說賣了土
      地，有錢可以還我了，但錢還沒有還我等語。被告丁○○
      前後供述已自相矛盾。證人戊○○於本院之證詞，應係事
      後附合串卸迴護被告之詞而，不足採信。
（六）被告雖又於本院舉證人甲○○證稱：我是大陸人2005 年6
      月11號來台。與被告丁○○在96年下半年認識的，是同鄉
      丁文波是我弟弟的女兒。有託被告丁○○幫丁文波介紹結
      婚的對象，因為我覺得臺灣很好，我只有一個姪女，我希
      望我姪女也能嫁到臺灣來。丁文波是真的想來臺灣，因為
      她老是問我，我都告訴她臺灣很好云云。用證丁○○係受
      證人甲○○所託介紹其姪女丁文波與戊○○結婚，並非假
      結婚云云，然查戊○○與丁文波不具有結婚真意，已詳如
      前述，故證人甲○○曾委託被告丁○○幫丁文波介紹結婚
      對象一情，並無足證明戊○○與丁文波非假結婚，自不足
      以為有利被告之認定甚明。
（七）綜上所述，本件罪證明確，被告沈玉謹、丁○○犯行均足
      以認定，應依法論科。
三、按臺灣地區與大陸地區人民關係條例第七十九條第一項對於
    違反同條例第十五條第一款所定不得使大陸地區人民非法進
    入臺灣地區之處罰，旨在防止大陸地區人民非法進入臺灣地
    區，以維護臺灣地區之安全與安定；所稱「非法」，自應從
    「實質上之合法性」予以判斷，凡評價上違反法秩序之方法
    ，均屬「非法」。參照行政程序法第一百十九條第一款、第
    二款規定，受益人以詐欺、脅迫或賄賂方法，使行政機關作
    成行政處分者；或對重要事項提供不正確資料或為不完全陳
    述，致使行政機關依該資料或陳述而作成行政處分者，其信
    賴不值得保護。故在大陸地區通謀虛偽結婚，以不實之結婚
    證明辦理相關戶籍登記、入境等手續，憑以進入臺灣地區，
    其所持之入境許可文件雖係入出境主管機關所核發，形式上
    為合法，但因以詐欺方法而取得，即不具實質上之合法性，
    仍屬非法進入臺灣地區（最高法院九十四年度臺上字第一○
    六四號判決意旨可資參照）。被告沈玉謹、丁○○二人明知
    明知被告潘婉琳、戊○○並無結婚真意，與林莉莉、潘婉琳
    、戊○○等人共同謀議以假結婚方式，意圖使大陸地區人民
    全國倫、丁文波非法入境臺灣地區，先由被告潘婉琳、戊○
    ○二人在大陸地區浙江省舟山市虛偽辦理結婚登記，取得舟
    山市公證處核發之結婚公證書後，丙○○及丁○○陪同潘婉
    琳、戊○○持上開結婚公證書至海基會辦理該結婚公證書之
    驗證，而取得海基會核發之驗證證明書，潘婉琳、戊○○再
    持上開結婚公證書及海基會驗證證明書，至專勤隊填具大陸
    地區人民進入臺灣地區申請書、保證書及臺灣地區人民申請
    大陸地區配偶來臺團聚資料表，而與專勤隊辦理團聚面談時
    ，為專勤隊員警實質審查後發現有異，經檢警調查後查悉上
    情，而未產生大陸地區人民全國倫、丁文波非法進入臺灣地
    區之結果。核被告沈玉謹、丁○○所為，均係犯臺灣地區與
    大陸地區人民關係條例第七十九條第四項、第一項之使大陸
    地區人民非法進入臺灣地區未遂罪。被告丙○○、丁○○與
    林莉莉、潘婉琳間就使大陸地區人民全國倫非法進入臺灣地
    區部分，有犯意聯絡及行為分擔，均應論以共同正犯；被告
    丙○○、丁○○、林莉莉與戊○○就使大陸地區人民丁文波
    非法進入臺灣地區部分，亦有犯意之聯絡及行為之分擔，亦
    應依共同正犯論處。被告等人雖已著手實行上開犯行，然未
    發生大陸地區人民非法進入臺灣地區之結果，均應依刑法第
    二十五條第二項規定，按既遂犯之刑減輕之。又臺灣地區與
    大陸地區人民關係條例第七十九條違反第十五條第一款規定
    ，使大陸地區人民非法進入臺灣地區罪，係侵害國家法益之
    罪。無論其使大陸地區人民非法進入臺灣地區之人數多寡，
    均僅成立一罪，不以其使大陸地區人民非法進入臺灣地區之
    人數計其罪數（參見最  高法院八十八年度臺上字第五五九
    六號判決意旨）。被告沈玉謹、丁○○二人雖同時介紹潘婉
    琳、戊○○至大陸地區與大陸地區人民辦理假結婚，意圖使
    二名大陸地區人民非法來臺，惟參照上開說明，仍僅成立一
    使大陸地區人民非法進入臺灣地區未遂罪。公訴意旨認「被
    告丙○○、丁○○所涉先後二次使大陸地區人民全國非法進
    入臺灣地區未遂犯嫌，犯意各別，行為互殊，請予分論併罰
    」等語，容有誤會，附此敘明。
四、原審認被告丁○○、沈玉謹二人罪證明確，審酌被告二人在
    本件犯行中居於主導地位，主動在臺灣尋找無結婚真意之人
    頭，企圖以假結婚方式使大陸人民非法進入臺灣地區，渠等
    所為將危及我國之國境管理與對於大陸地區人民出入我國之
    管制，以及被告二人飾詞否認之態度等一切情狀，各量處有
    期徒刑六月，並分別諭知易科罰金之折算標準，經核認事用
    法及量刑俱無不合，上訴意旨否認犯罪，為無理由，應予駁
    回其上訴。
據上論結，應依刑事訴訟法第三百六十八條，判決如主文。
本案經檢察官乙○○到庭執行職務。
中    華    民    國    98    年    12    月    17    日
            刑事第四庭    審判長法  官  洪  耀  宗
                                法  官  許  文  碩
                                法  官  蔡 王 金 全
上列正本證明與原本無異。
如不服本判決應於收受送達後十日內向本院提出上訴書狀，其未
敘述上訴理由者，並得於提起上訴後十日內向本院補提理由書 (
均須按他造當事人之人數附繕本)「切勿逕送上級法院」。
                                書記官  金  珍  華
中    華    民    國    98    年    12    月    18    日


司法院資訊處製作；財團法人民間司法改革基金會備份。
